【裁判字號】    96,重訴,10
【裁判日期】    970331
【裁判案由】    分割共有物
【裁判全文】
臺灣臺中地方法院民事判決              96年度重訴字第10號
原      告  乙○○
訴訟代理人  鄧雲奎律師
複代理人    癸○○
被      告  丁○○
            戊○○
                        ─17.
兼訴訟代理  辛○○
人                      號
被      告  丙○○
                        號
            己○○
                        10樓.
            壬○○○
            庚○○
前列三人共同
訴訟代理人  何崇民律師
複代理人    黃鈴律師
被      告  甲○○
上列當事人間請求分割共有物事件，本院於民國97年3月10日言
詞辯論終結，判決如下：
    主  文
兩造共有坐落台中縣大雅鄉○○段一五三地號（地目田、面積一
六一一平方公尺）、同段一五四地號（地目田、面積一七四○平
方公尺）、同段一五五地號（地目田、面積一九六三平方公尺）
、同段一五九地號（地目田、面積五八○平方公尺)、同段一六
○地號（地目田、面積四○二○平方公尺）土地准予合併分割。
其中如附圖二所示：(1)Ａ部分面積一一○三平方公尺分歸被告己○○、壬○○○、庚○○共有，應有部分各三分之一；(2)Ｂ部分
面積一一○三平方公尺分歸原告乙○○所有；(3)Ｃ部分面積二二
○六平方公尺分歸被告辛○○所有；(4)Ｄ部分面積三六九平方公
尺、Ｎ部分面積七三四平方公尺分歸被告戊○○所有；(5)Ｑ部分
面積一一○三平方公尺分歸被告丙○○所有；(6)Ｐ部分面積一一
○三平方公尺分歸被告甲○○所有；(7)Ｏ部分面積一一○三平方
公尺分歸被告丁○○所有；(8)Ｅ部分面積五三三平方公尺由兩造
依如附表一所示原應有部分比例保持共有；(9)Ｒ部分面積五五七
平方公尺由兩造依如附表一所示原應有部分比例保持共有。
兩造共有坐落台中縣大雅鄉○○段一五七地號（地目建、面積一
六七五平方公尺）及同段一五八地號（地目建、面積八一二平方
公尺）土地准予合併分割。其中如附圖二所示：(1)Ｆ部分面積二
七二平方公尺分歸被告己○○、壬○○○、庚○○共有，應有部
分各三分之一；(2)Ｇ部分面積二七二平方公尺分歸原告戊○○所
有；(3)Ｈ部分面積五四四平方公尺分歸原告乙○○所有；(4)Ｌ部
分面積二七二平方公尺分歸被告丙○○所有；(5)Ｋ部分面積二七
二平方公尺分歸被告甲○○所有；(6)Ｊ部分面積二七二平方公尺
分歸被告辛○○所有；(7)Ｉ部分面積二七二平方公尺分歸被告丁○○所有；(8)Ｍ部分面積三一一平方公尺由兩造依如附表二所示
原應有部分比例保持共有。
訴訟費用由兩造按如附表一所示之應有部分比例負擔。
    事實及理由
甲、程序方面：
    言詞辯論期日，當事人之一造不到場者，得依到場當事人之
    聲請，由其一造辯論而為判決，民事訴訟法第385條第1項前
    段定有明文。本件被告丁○○、甲○○經合法通知，未於言
    詞辯論期日到場，核無民事訴訟法第386條所列各款情形，
    爰依原告之聲請，由其一造辯論而為判決。
乙、實體方面：
一、原告起訴主張：坐落台中縣大雅鄉○○段153、154、155、1
    59、160地號、地目均為田，面積分別為1611平方公尺、174
    0平方公尺、1963平方公尺（更正後）、580平方公尺、4020
    平方公尺之土地為兩造共有，應有部分依序分別如附表一所
    示；又坐落台中縣大雅鄉○○段157、158地號，地目均為建
    ，面積分別為1675、812平方公尺之土地為兩造共有，應有
    部分依序分別如附表二所示。兩造並無不能分割之約定，且
    共有人不能達成分割協議，爰依法訴請分割，並請求分別依
    如附圖二所示分割各筆土地。並聲明：如主文第1、2項所示
    。
二、被告則以：
  (一)被告戊○○、丙○○、辛○○、己○○、壬○○○、庚○○
    均同意按如附圖所示分割方案其所有土地。
  (二)被告丁○○、甲○○經合法通知，未於言詞辯論期日到場，
    亦未提出任何書狀作何聲明或陳述。
三、法院之判斷：
  (一)按各共有人，得隨時請求分割共有物。但因物之使用目的不
    能分割或契約訂有不分割之期限者，不在此限。又共有物之
    分割，依共有人協議之方法行之。分割之方法，不能協議決
    定者，法院得因任何共有人之聲請，以原物分割或變價分割
    ，民法第823條第1項、第824條第1項、第2項分別定有明文
    。
  (二)本件系爭153、154、155、159、160地號土地為兩造共有，
    其應有部分如附表一所示，另系爭157、158地號土地為兩造
    共有，其應有部分如附表二所示，為兩造所不爭執，並有系
    爭土地登記謄本附卷可稽，且兩造就系爭土地並無不分割之
    協議，亦無不能分割之事實，則原告依共有物分割請求權，
    請求分割系爭土地，揆諸前揭說明，自無不合。
  (三)次按法院裁判分割共有物，須斟酌各共有人之利害關係、使
    用情形、共有物之性質及價值、經濟效用、符合公平經濟原
    則，其分割方法始得謂為適當，最高法院91年度台上第805
    號判決意旨可資參照。經查：
    1.系爭157、158地號土地地目均為建，其上如附圖一所示Ａ
      斜線部分面積0.0463公頃為三合院、Ｂ部分面積0.0132公
      頃為三合院前曬穀場空地，均為被告辛○○之母占有使用
      中，又系爭153、154、155、159、160地號土地地目均為
      田，均位於台中縣大雅鄉○○段，業經到場兩造陳述在卷
      ，並經本院於96年2月15日會同台中縣雅潭地政事務所地
      政人員至現場勘驗屬實，製有勘驗筆錄在卷可憑。
    2.按共有物如為數宗不同地號之土地，其共有人如非以成立
      一共有關係之意思而共有數宗土地時，應認其共有關係分
      別存在於每宗土地之上，除經全體共有人同意外，法院為
      分割時，尚不能任意予以合併為一共有物，視作一所有權
      而予分割，此乃一物一權原則之當然解釋，最高法院90年
      度台上字第1594號、75年度台上字第2375號、75年度台上
      字第2459號、84年度台上字第1630號判決可資參照；又按
      分割共有物之訴，係就同一共有關係之共有物，予以分割
      ，使共有人就共有物之一部分單獨取得所有權之形式訴訟
      ，故數共有物除依其性質及其共有人與應有部分均相同，
      並經共有人全體同意等情形外，尚難認其得為合併分割，
      最高法院85年度台上第2483號、85年度台上字第2959號判
      決可資參照。亦即若共有人以成立一共有關係之意思而共
      有數宗土地時，或數宗土地雖非以成立一共有關係之意思
      而共有，但各宗共有土地之性質、共有人與應有部分均相
      同，且經共有人全體同意之情形時，自得合併分割。本件
      系爭土地係相毗鄰之事實，業經本院會同台中縣雅潭地政
      事務所勘驗明確，有上開勘驗筆錄及鑑定圖附卷可稽，且
      系爭153、154、155、159、160地號土地之地目均為田，
      其公告現值均係每平方公尺新台幣（下同）3,800元，兩
      造就系爭5筆土地之應有部分如附表一均相同等情，又系
      爭157、158地號土地之地目均為建，其公告現值均係每平
      方公尺新台幣5,600元，兩造就系爭二筆土地之應有部分
      如附表二均相同等情，亦有上開土地登記簿謄本在卷可按
      ；又原告主張合併分割系爭153、154、155、159、160 地
      號土地及合併分割系爭157、158地號土地，到場之被告均
      同意合併分割，而未到庭之被告對於原告之前開主張，亦
      未提出準備書狀為反對之表示，原告請求系爭5筆土地及2
      筆土地分別合併分割，即無不可。
    3.又按分割共有物係以消滅共有關係為目的，故法院於裁判
      分割共有土地時，除因該土地內部分土地之使用目的不能
      分割（如共同使用之道路）或部分共有人明示仍願維持共
      有關係等情形外，應將土地分配與各共有人單獨所有，不
      得創設新的共有關係，最高法院91年度台上字第1795號判
      決意旨可資參照。查本件兩造表示分割後就如附圖二所示
      Ｅ、Ｒ、Ｍ之土地願分別繼續保持共有，另就如附圖所示
      Ａ、Ｆ部分土地，被告李淑珍、壬○○○、庚○○三人願
      意按其應有部分保持共有，依上開說明，自應依兩造之意
      願，於分割後分別按原應有部分之比例繼續保持共有關係
      。
    4.本件依原告主張如附圖二所示各筆土地之分割方案，就系
      爭153、154、155、159、160地號土地如附圖二所示：
      Ａ部分歸被告己○○、壬○○○、庚○○三人按其應有部
      分共有；Ｂ部分歸原告乙○○取得；Ｃ部分歸被告辛○○取得；Ｄ、N部分歸被告戊○○取得；Ｑ部分歸
      被告丙○○取得；Ｐ部分歸被告甲○○取得。Ｏ部分
      歸丁○○取得；Ｅ、Ｒ部分按兩造如附表一所示應有比
      例保持共有。又就系爭157、158地號土地如附圖二所示：
      Ｆ部分歸被告己○○、壬○○○、庚○○三人按其應有
      部分共有；Ｇ部分歸被告戊○○取得；Ｈ部分歸原告
      乙○○取得；Ｌ部分歸被告丙○○取得；Ｋ部分歸被
      告甲○○取得；Ｊ部分歸被告辛○○取得；Ｉ部分歸
      被告丁○○取得；Ｍ部分按兩造如附表二所示應有比例
      保持共有等情，經到庭之被告均表示同意，另未到庭之被
      告丁○○、甲○○經本院合法通知，雖未到庭對該分割方
      案表示意見，惟依附圖二所示由其分得之位置，對其將來
      之土地使用並無不利。是本院參酌系爭土地使用現況、土
      地使用之經濟利益及全體共有人利益考量等情，認應採取
      附圖二所示之各分割方法，最為公平適當。
    5.又系爭各筆土地依附圖二所示分割方案為分割後，兩造取
      得土地面積均與其等應有部分相同，衡諸前開客觀情狀，
      兩造取得之各土地間應無差價存在，則兩造就其分得部分
      ，無庸命為金錢補償，附此敘明。
  (四)綜上所述，原告本於共有物分割請求權，求為判決命系爭各
    筆共有土地應依如附圖二所示之方法分割，始為洽當，爰判
    決如主文第1、2項所示。
四、末按分割共有物事件，本質上並無訟爭性，兩造本可互換地
    位，由任一共有人起訴請求分割，均無不可；本件原告之請
    求雖有理由，但如由被告負擔全部費用，顯有失公平，是本
    院酌量兩造之情形，認訴訟費用宜由各當事人依原應有部分
    比例分擔，併此敘明。
五、據上論結：本件原告之訴為有理由，依民事訴訟法第385 條
    第1項前段、第78條、第80條之1、第85條第1項但書，判決
    如主文。
中    華    民    國    97    年    3    月    31     日
                  民事第一庭    法  官  卓進仕
以上正本係照原本作成。
如對本判決上訴，須於判決送達後20日內向本院提出上訴狀（須
附繕本）。
中    華    民    國    97    年    3    月    31     日
                                書記官  賴榮順
附表一
┌─────────────┐
│153、154、155、159、160地 │
│     號兩造之應有部分     │
├──┬────┬─────┤
│編號│所有權人│ 應有部分 │
├──┼────┼─────┤
│ 一 │ 己○○ │   1/24   │
├──┼────┼─────┤
│ 二 │壬○○○│   1/24   │
├──┼────┼─────┤
│ 三 │ 庚○○ │   1/24   │
├──┼────┼─────┤
│ 四 │ 乙○○ │   1/8    │
├──┼────┼─────┤
│ 五 │ 辛○○ │   1/4    │
├──┼────┼─────┤
│ 六 │ 戊○○ │   1/8    │
├──┼────┼─────┤
│ 七 │ 丙○○ │   1/8    │
├──┼────┼─────┤
│ 八 │ 甲○○ │   1/8    │
├──┼────┼─────┤
│ 九 │ 丁○○ │   1/8    │
└──┴────┴─────┘
附表二
┌─────────────┐
│158、159地號兩造之應有部分│
├──┬────┬─────┤
│編號│所有權人│ 應有部分 │
├──┼────┼─────┤
│ 一 │ 己○○ │   1/24   │
├──┼────┼─────┤
│ 二 │壬○○○│   1/24   │
├──┼────┼─────┤
│ 三 │ 庚○○ │   1/24   │
├──┼────┼─────┤
│ 四 │ 乙○○ │   1/4    │
├──┼────┼─────┤
│ 五 │ 辛○○ │   1/8    │
├──┼────┼─────┤
│ 六 │ 戊○○ │   1/8    │
├──┼────┼─────┤
│ 七 │ 丙○○ │   1/8    │
├──┼────┼─────┤
│ 八 │ 甲○○ │   1/8    │
├──┼────┼─────┤
│ 九 │ 丁○○ │   1/8    │
└──┴────┴─────┘


司法院資訊處製作；財團法人民間司法改革基金會備份。
